ACORDAO-COMPLETO-2362652

ACÓRDÃO 61/2020 ATA 1/2020 - PLENÁRIO

VISTOS, relatados e discutidos estes autos que versam sobre expediente apresentado a este Tribunal noticiando suposta manutenção irregular de pensões concedidas a filhas maiores solteiras no âmbito do Tribunal Regional do Trabalho da 8ª Região/PA e AP;
ACORDAM os Ministros do Tribunal de Contas da União, reunidos em Sessão do Plenário, ante as razões expostas pelo Revisor, em:
9.1. não conhecer do expediente peça 1 como denúncia, por não preencher os requisitos de admissibilidade previstos no art. 235 do Regimento Interno do TCU c/c art. 103, § 1º, da Resolução TCU 259/2014;
9.2. dar ciência à denunciante;
9.3. determinar a redistribuição do TC Processo 011.706/2014-7, por prevenção, ao Ministro Walton Alencar Rodrigues, responsável pelo monitoramento do Acórdão 2780/2016-TCU-Plenário; e
9.4. arquivar estes autos.

Representação sobre supostas irregularidades na manutenção de pensões concedidas a filhas maiores solteiras.

Tribunal Regional do Trabalho da 8ª Região/PA e AP.

3. Interessados/Responsáveis:
3.1. Interessado: Identidade preservada (art. 55, caput, da Lei n. 8.443/1992)
3.2. Responsável: Identidade preservada (art. 55, caput, da Lei n. 8.443/1992).

WALTON ALENCAR RODRIGUES

Ministro Walton Alencar Rodrigues.

13.1. Ministros presentes: José Mucio Monteiro (Presidente), Walton Alencar Rodrigues (Revisor), Benjamin Zymler, Augusto Nardes, Aroldo Cedraz, Raimundo Carreiro (Relator), Ana Arraes e Bruno Dantas.
13.2. Ministros com voto vencido: Augusto Nardes, Aroldo Cedraz e Raimundo Carreiro (Relator).
13.3. Ministro que proferiu voto de desempate: José Mucio Monteiro.
13.4. Ministro-Substituto convocado com voto vencido: Marcos Bemquerer Costa.
13.5. Ministro-Substituto presente: André Luís de Carvalho.

RAIMUNDO CARREIRO

Trata-se de expediente encaminhado a este Tribunal como denúncia, a noticiar supostas irregularidades na manutenção de pensões concedidas a filhas maiores solteiras no âmbito do  Tribunal Regional do Trabalho da 8ª Região/PA e AP (peça 1) .
2.	Reproduzo a seguir, com ajustes de forma, o teor principal da instrução conclusiva lavrada no âmbito da Secretaria de Fiscalização de Pessoal (SEFIP) , cujas conclusões foram endossadas pela direção da unidade (peças 13 a 16) : 
HISTÓRICO
Por meio da peça embrionária, a peticionária vem a esta Corte de Contas informar que denunciou ao TRT 8ª Região situação irregular relativa às pensões instituídas a Renata Ramos Barroco, a Fernanda Ramos Barroco e a Ligia Ramos Barroco, filhas da união do senhor Arthur Barroco, ex-servidor daquela Justiça do Trabalho, com a ex-companheira Cecília Ramos da Mota, uma vez que as pensionistas, na condição de filha maior solteira, mantêm união estável e possuem filhos dessas uniões (peça 1) .
Esta unidade técnica promoveu diligências prévias ao TRT 8ª Região no intuito de obter informações acerca das providências adotadas em relação às possíveis irregularidades ora em questão. Em resposta, aquela Corte de Justiça encaminhou o Ofício TRT-8ª/DIGER 011/2018, de 28/5/2018 (peças 3-6) , e Ofício TRT/DIGER/COAPP 1/2018, de 1/10/2018 (peça 10) , informando que instaurou o Processo Administrativo Eletrônico 2400/2018, com vistas a apurar a denúncia, e que encaminhou o referido processo, juntamente com o Processo 4987/1987, que trata das pensões especiais, ao Ministério Público Federal, protocolado sob o número 42376/2018 naquele parquet (peça 10, p. 1 e 32) .
No tocante às pensões, cabe esclarecer que, com o falecimento do senhor Arthur Barroco (CPF XXX.509.402-XX) , em 9/2/1987, foi concedida pensão aos seus dependentes, dentre eles, Ana Rocha Barroco (CPF XXX.505.142-XX) , viúva, e à sua filha Maria Tereza Barroco (CPF XXX.466.652-XX) , repartida com a companheira Cecília Ramos da Mota (CPF XXX.137.022-XX) e suas filhas Renata Ramos Barroco (CPF XXX.291.192-XX) , Fernanda Ramos Barroco (CPF XXX.011.392-XX) e Lígia Ramos Barroco (CPF XXX.011.472-XX) . Vide atos de alteração de concessão de pensão (peça 5, p. 101-122) .
Ressalte-se, ainda, que a pensão concedida à Maria Tereza Barroco  (...)  foi cancelada, tendo em vista ocupar cargo público, situação vedada pelo art. 5º, inciso II, parágrafo único, da Lei 3.373/1958, conforme apuração feita em sindicância realizada na época (peça 5, p. 7-10) .
Por fim, cabe destacar que as denunciadas sempre ratificaram suas condições de solteiras, assim como de não receber outro benefício de pensão civil por morte custeado pelo erário, quando das atualizações cadastrais realizadas pelo TRT 8ª Região (peça 10, p. 61-86) .
EXAME DE ADMISSIBILIDADE e SUMÁRIO
Como se sabe, são requisitos de admissibilidade das denúncias, consoante disposto no art. 235 do Regimento Interno do TCU, tratar-se de matéria de competência do Tribunal, referir-se a administrador ou responsável sujeito à sua jurisdição, ser redigida em linguagem clara e objetiva, conter o nome legível do denunciante, sua qualificação e endereço, e estar acompanhada de indício concernente à irregularidade ou ilegalidade denunciada. Outro requisito de admissibilidade a ser verificado é a existência de interesse público no trato da suposta ilegalidade apontada, o qual está expresso no § 1º do art. 103 da Resolução TCU 259/2014.
Pois bem, a respeito desse último requisito, é de se ver que a denunciante, ao requerer a intervenção desta Corte de Contas com o propósito de acompanhar a apuração de denúncia já formulada no âmbito do TRT 8ª Região, busca tão somente que o TCU atue como instância recursal de órgãos da Administração Pública. De mais a mais, deve-se frisar que o órgão já instaurou o Processo Administrativo Eletrônico 2400/2018, com vistas a apurar a denúncia, e que encaminhou o referido processo, juntamente com o Processo 4987/1987, que trata das pensões especiais, ao Ministério Público Federal, protocolado sob o número 42376/2018 naquele parquet (peça 10, p. 1 e 32) . 
Dessa forma, tendo em vista a racionalidade processual, para se evitar duplicidade de esforços, e para não adentrar no espaço de atuação do controle administrativo, não caberia o prosseguimento da denúncia, na forma pretendida pela denunciante, visto que há investigações em curso promovidas pelo órgão e pelo Ministério Público.
Apesar de a denúncia não atender aos pressupostos de admissibilidade, consoante disposto no art. 235 do RI/TCU, a matéria é revestida de interesse público que justifica o prosseguimento do feito, conforme relatado no exame técnico adiante.
Assim, considerando que, por força do inciso VI, do art. 237 do RI/TCU, esta unidade técnica tem legitimidade para representar ao TCU, propõe-se o exame da matéria nestes autos, mediante sua conversão em representação.
Dessa forma, atendidos os requisitos de admissibilidade da representação, essa poderá ser apurada, para fins de comprovar a sua procedência, nos termos do art. 234, § 2º, segunda parte, do RI/TCU, aplicável às representações de acordo como o parágrafo único do art. 237 do mesmo Regimento.
EXAME TÉCNICO
Sobre a concessão a favor de filhas solteiras maiores sem cargo público, o entendimento do TCU, balizado por meio do Acórdão 892/2012-TCU-Plenário (de relatoria do Ministro Valmir Campelo) , alinha-se no sentido de que a filha solteira, para remanescer recebendo a pensão instituída com fulcro no fundamento supracitado, deve comprovar todas as seguintes condições, na data do óbito do instituidor:
a) ser solteira, viúva ou desquitada, independentemente da idade (pode ser maior ou menor de 21 anos) ;
b) não ser ocupante de cargo público permanente na Administração Pública Direta ou Indireta;
c) não se encontrar na condição de aposentada, quer seja no âmbito do serviço público ou no Regime Geral de Previdência Social (RGPS) , visto que tal condição descaracteriza a dependência econômica em relação ao instituidor; e
d) comprovar dependência econômica em relação ao instituidor.
Além disso, após o deferimento da concessão inicial, a beneficiária não poderia incorrer em nenhuma das situações abaixo, as quais constituiriam causas extintivas do direito à percepção do benefício:
a) ter contraído casamento ou se encontrar na situação de união estável; ou
b) ocupar cargo efetivo na Administração Pública Direta ou Indireta, ou receber aposentadoria decorrente dessa ocupação; e
c) auferir renda que descaracterize a dependência econômica do benefício de pensão.
No que se refere à dependência econômica do benefício, o entendimento desta Corte de Contas baseou-se nas mudanças sociais e culturais havidas no Brasil nas décadas posteriores à entrada em vigor da Lei 3.373, de 12 de março de 1958.
É de conhecimento geral que, na década de 1950, poucas eram as mulheres que auferiam renda proveniente de trabalho fora do lar. Na época, ainda se concebia que o papel da mulher na sociedade brasileira era garantir o bem-estar dos filhos, do marido e da casa.
Ocorre que há muitos anos a situação é bem diferente, sendo maciça a participação feminina no mercado de trabalho atual. Com base nisso, esta Corte buscou, em seus julgados, atualizar a concessão de pensão civil a filha solteira maior sem cargo público permanente à realidade atual. Sendo assim, passou-se a considerar ilegais os atos de concessão de pensão civil a filhas solteiras que possuíssem trabalho remunerado, mesmo que não ocupante de cargo público permanente.
Por meio do Acórdão 2780/2016-TCU-Plenário, de relatoria do Ministro Raimundo Carreiro [o relator foi vencido, prevalecendo o acórdão proposto pelo revisor, Ministro Walton Alencar Rodrigues], que apreciou processo de auditoria realizada pela Sefip nos órgãos da Administração Pública Direta Federal (TC-Processo 011.706/2014-7) , o Tribunal determinou às unidades jurisdicionadas que adotassem medidas com o fito de analisar os 19.520 indícios de pagamento indevido de pensão a filha solteira, maior de 21 anos, em desacordo com os fundamentos do artigo 5º, parágrafo único, da Lei 3.373/1958 e a jurisprudência do Tribunal de Contas da União delineada no Acórdão 892/2012-TCU-Plenário – procedimento que deveria contemplar o direito ao contraditório e à ampla defesa das beneficiárias. Em consequência, as pensões não mais poderiam ser pagas se uma das seguintes situações restasse comprovada:
a) recebimento de renda própria, advinda de relação de emprego, na iniciativa privada, de atividade empresarial, na condição de sócias ou representantes de pessoas jurídicas ou de benefício do INSS;
b) recebimento de pensão, com fundamento na Lei 8.112/1990, art. 217, inciso I, alíneas “a”, “b” e “c”;
c) recebimento de pensão com fundamento na Lei 8.112/1990, art. 217, inciso I, alíneas “d” e “e” e inciso II, alíneas “a”, “c” e “d”;
d) titularidade de cargo público efetivo federal, estadual, distrital ou municipal ou de aposentadoria pelo Regime do Plano de Seguridade Social do Servidor Público;
e) ocupação de cargo em comissão, de cargo com fundamento na Lei 8.745/1993, de emprego em sociedade de economia mista ou em empresa pública federal, estadual, distrital ou municipal.	 
No entanto, recentes julgados do Supremo Tribunal Federal (STF) , proferidos em mandados de segurança impetrados em face do Acórdão 2780/2016-TCU-Plenário [redator: Ministro Walton Alencar Rodrigues],  (MS 34.677 e 35.032, ambos do DF) , de relatoria do Ministro Edson Fachin, deixaram assentado o seguinte entendimento:
EMENTA: AGRAVO INTERNO NOS EMBARGOS DECLARATÓRIOS NOS EMBARGOS DECLARATÓRIOS EM MANDADO DE SEGURANÇA. ACÓRDÃO 2.780/2016 DO TRIBUNAL DE CONTAS DA UNIÃO (TCU) . BENEFÍCIO DE PENSÃO POR MORTE CONCEDIDO COM FUNDAMENTO NA LEI N. º 3.373/1958. VIOLAÇÃO AOS PRINCÍPIOS DA LEGALIDADE E DA SEGURANÇA JURÍDICA. AGRAVO A QUE SE NEGA PROVIMENTO. PRECEDENTES. 
1. Este Tribunal admite a legitimidade passiva do Tribunal de Contas da União em mandado de segurança quando, a partir de sua decisão, for determinada a exclusão de um direito. Precedentes. 
2. A jurisprudência desta Corte considera que o prazo decadencial de 120 (cento e vinte) dias, previsto no art. 23 da Lei n.º 12.016/2009 conta-se da ciência do ato impugnado, quando não houve a participação do interessado no processo administrativo questionado. 
3. Reconhecida a qualidade de dependente da filha solteira maior de vinte e um anos em relação ao instituidor da pensão e não se verificando a superação das condições essenciais previstas na Lei n.º 3373/1958, que embasou a concessão, quais sejam, casamento ou posse em cargo público permanente, a pensão é devida e deve ser mantida, em respeito aos princípios da legalidade, da segurança jurídica e do tempus regit actum . 
4. Agravo interno a que se nega provimento. 5. Embargos declaratórios parcialmente acolhidos.
 (Emb. Decl. nos Emb.Decl. em MS 34.677DF, relator: Ministro Edson Fachin, Segunda Turma, DJe de 7/5/2019) 
Ementa: AGRAVO REGIMENTAL EM MANDADO DE SEGURANÇA. ACÓRDÃO 2.780/2016 DO TRIBUNAL DE CONTAS DA UNIÃO (TCU) . BENEFÍCIO DE PENSÃO POR MORTE CONCEDIDO COM FUNDAMENTO NA LEI N.º 3.373/1958. VIOLAÇÃO AOS PRINCÍPIOS DA LEGALIDADE E DA SEGURANÇA JURÍDICA. AGRAVO A QUE SE NEGA PROVIMENTO. PRECEDENTE DA SEGUNDA TURMA (ms 34.873/df) . 
1. Este Tribunal admite a legitimidade passiva do Tribunal de Contas da União em mandado de segurança quando, a partir de sua decisão, for determinada a exclusão de um direito. Precedentes. 
2. A jurisprudência desta Corte considera que o prazo decadencial de 120 (cento e vinte) dias, previsto no art. 23 da Lei n.º 12.016/2009 conta-se da ciência do ato impugnado, quando não houve a participação do interessado no processo administrativo questionado. 
3. Reconhecida a qualidade de dependente da filha solteira maior de vinte e um anos em relação ao instituidor da pensão e não se verificando a superação das condições essenciais previstas na Lei n.º 3373/1958, que embasou a concessão, quais sejam, casamento ou posse em cargo público permanente, a pensão é devida e deve ser mantida, em respeito aos princípios da legalidade, da segurança jurídica e do tempus regit actum . 
4. Agravo regimental a que se nega provimento.
 (AG.REG. em MS 35.032/DF, relator: Ministro Edson Fachin, Segunda Turma, DJe de 25/3/2019) 
Nos respectivos votos das decisões acima mencionadas, o relator deixou bem claro o entendimento de que somente é possível a revisão das pensões cujas titulares ocupem cargo público de caráter permanente ou recebam outros benefícios decorrentes da alteração do estado civil, como a pensão prevista no art. 217, inciso I, alíneas a, b e c, Lei 8.112/1990, ou a pensão prevista no art. 74 c/c art. 16, I, ambos da Lei 8.213/1991, ou seja, pensões por morte de cônjuges. Além dessas duas decisões, o STF rejeitou inúmeros agravos contra a manutenção do entendimento do TCU nos processos em que se discutiu o tema, conforme consta da informação recebida da Advocacia-Geral da União, peça 11, com informação de julgamento de mais de 250 Mandados de Segurança contrários, em parte, ao Acórdão 2780/2016-TCU-Plenário. Percebe-se, então, que o entendimento desta Corte de Contas não se coaduna ao do Supremo Tribunal Federal, visto que este considera que, no quesito dependência econômica, não se deve ampliar o entendimento da Lei 3.373/1958.
Em suma, de acordo com a compreensão da Suprema Corte sobre o tema, a pensionista da Lei 3.373/1958, na condição de filha maior solteira, somente perderá o benefício se:
a) ocupar cargo público permanente;
b) contrair casamento ou se encontrar na situação de união estável, uma vez que a Constituição Federal de 1988 equipara tais institutos (art. 226, §§ 2º e 3º) ;
c) perceber outros benefícios decorrentes da alteração do estado civil, como a pensão prevista no art. 217, inciso I, alíneas “a”, “b” e “c”, da Lei 8.112/1990 e a pensão prevista no art. 74, c/c art; 16, inciso I, da Lei 8.213/1991.
O processo de auditoria que foi objeto do Acórdão 2780/2016-TCU-Plenário, TC-Processo 011.706/2014-7, encontra-se atualmente com mais de 3.200 peças, cuja maioria se refere a comunicação de decisões judiciais nas diversas instâncias da justiça federal, inclusive no âmbito do STF. Considerando que o entendimento do TCU ainda continua sendo aplicado pelas diversas Unidades Jurisdicionadas, as beneficiárias da pensão continuam demandando a justiça em busca dos seus direitos. Uma vez que o STF já se posicionou em relação a essa matéria, não seria razoável permitir que os órgãos envolvidos continuem demandando esforços e gastos desnecessários, para atender decisão do TCU. Dessa forma, faz-se necessária mudança de entendimento por parte desta Corte de Contas com a consequente realização de novo cruzamento de dados, no âmbito do TC-Processo 011.706/2014-7, para identificar os casos que ainda se encontram em desacordo com essa nova diretriz, comunicando, por consequência todos os órgãos envolvidos.
Ante o exposto, esta Unidade Técnica propõe que o assunto seja novamente levado à deliberação do Plenário, para mudança de entendimento, tendo em vista os recentes julgados do STF.
CONCLUSÃO
O documento constante da peça 1 não deve ser conhecido como denúncia, por não preencher os requisitos previstos nos arts. 235 e 237 do Regimento Interno do TCU.
A despeito de se entender que o TCU não deva conhecer da presente denúncia, a matéria é revestida de interesse público que justifica o prosseguimento do feito. Assim, considerando que, por foça do inciso VI, do art. 237 do RI/TCU, esta unidade técnica tem legitimidade para representar ao TCU, propõe-se o exame da matéria nestes autos, mediante sua conversão em representação.
PROPOSTA DE ENCAMINHAMENTO
Ante o exposto, opina-se pelo encaminhamento dos presentes autos ao Gabinete do Relator, Exmo. Ministro Raimundo Carreiro, com as seguintes propostas:
	a) não conhecer a peça embrionária dos autos como denúncia, por não preencher os requisitos de admissibilidade previstos no art. 235 do Regimento Interno do TCU c/c art. 103, § 1º, da Resolução TCU 259/2014;
	b) converter o presente processo em representação para, satisfeitos os requisitos de admissibilidade, conhecê-la, com fundamento nos arts. 235 e 237, inciso VI, do Regimento Interno/TCU e no art. 103, § 1º, da Resolução TCU 259/2014;
           c) propor ao Tribunal nova discussão acerca do tema, haja vista as recentes decisões do Supremo Tribunal Federal, que não se coadunam ao entendimento defendido por esta Corte de Contas (Acórdão 892/2012-TCU-Plenário, de relatoria do Ministro Valmir Campelo, e 2.780/2016-TCU-Plenário, de relatoria do Ministro Raimundo Carreiro) [redator: Ministro Walton Alencar Rodrigues], de modo a deixar assente que a pensionista da Lei 3.373/1958, na condição de filha maior solteira, somente perderá o benefício se:
	i) ocupar cargo público permanente;
	ii) contrair casamento ou se encontrar na situação de união estável, uma vez que a Constituição Federal de 1988 equipara tais institutos (art. 226, §§ 2º e 3º) ;
	iii) perceber outros benefícios decorrentes da alteração do estado civil, como a pensão prevista no art. 217, inciso I, alíneas “a”, “b” e “c”, da Lei 8.112/1990 e a prevista no art. 74 c/c art; 16, inciso I, da Lei 8.213/1991.
	d) determinar à Sefip que aplique esse novo entendimento ao TC-Processo 011.706/2014-7, refazendo o cruzamento de dados, cujo resultado deverá ser enviado às Unidades Jurisdicionadas envolvidas, resultado desse novo cruzamento, para as devidas apurações;
	e) com fulcro nas disposições contidas no inciso I do art. 43 da Lei 8.443/1992, c/c o art. 250, inciso II do Regimento Interno, determinar ao TRT 8ª Região que acompanhe a denúncia no âmbito do Ministério Público Federal, sob protocolo número 42376/2018, e, caso constatadas as irregularidades, providencie o cadastro, no sistema e-Pessoal, do cancelamento de concessão, consoante estabelece o art. 3º da IN-TCU 78, de 21/3/2018;
	       f) encaminhar cópia do acórdão que sobrevier às Unidades Jurisdicionadas listadas no TC-Processo 011.706/2014-7, para que apliquem aos casos apontados anteriormente naquele processo o novo entendimento; e
	     g) dar ciência desta deliberação ao denunciante, nos termos do art. 235 do RI/TCU, c/c art. 105 da Resolução TCU 259/2014.
É o Relatório.

não há

Não atuou.

REPRESENTAÇÃO (ORIGINADA DE DENÚNCIA). CONDIÇÕES PARA A CONCESSÃO E MANUTENÇÃO DA PENSÃO A FILHA MAIOR SOLTEIRA PREVISTA NA LEI 3.373/1958. CONVERGÊNCIA JURISPRUDENCIAL DO SUPREMO TRIBUNAL FEDERAL EM SENTIDO DIVERSO DO ENTENDIMENTO MAJORITÁRIO ADOTADO PELO TCU. ADEQUAÇÃO DA JURISPRUDÊNCIA DO TCU À DICÇÃO ESPOSADA PELO STF QUANTO ÀS HIPÓTESES DE INTERRUPÇÃO DA PENSÃO A FILHA MAIOR SOLTEIRA (LEI 3.373/1958). FIXAÇÃO DE ENTENDIMENTO. MODULAÇÃO DOS EFEITOS DO ACÓRDÃO 2.780/2016-TCU-PLENÁRIO. DETERMINAÇÃO À SEFIP. CIÊNCIA.

REPRESENTAÇÃO (REPR)

Secretaria de Fiscalização de Pessoal (SEFIP).

Trata-se, na origem, de expediente encaminhado a este Tribunal como denúncia, a noticiar suposta manutenção irregular de pensões concedidas a filhas maiores solteiras no âmbito do  Tribunal Regional do Trabalho da 8ª Região/PA e AP, que, segundo informado, viveriam em regime de união estável, condição que, para fins previdenciários, equipara-se ao casamento, o que tornaria a continuidade de tal pensão incompatível com a norma instituidora da pensão, a Lei 3.373/1958 (art. 5º, parágrafo único) .
2.	Na fase de instrução, restou verificado que, embora os indícios de irregularidades fossem procedentes, a matéria já havia sido objeto de apuração administrativa interna, no âmbito do TRT da 8ª Região, e seus resultados encaminhados ao Ministério Público Federal, o que justificou a conclusão da unidade técnica pela carência de interesse público no processamento da denúncia, quanto aos fatos narrados. Dessa forma, propôs seu não conhecimento pelo Tribunal.
3.	Todavia, a Sefip considerou oportuno o ensejo para suscitar nova discussão sobre a matéria de fundo versada neste processo, a saber: a necessidade de revisão dos requisitos jurisprudenciais deste Tribunal para a concessão e manutenção da pensão a filha maior solteira prevista no art. 5º, parágrafo único, da Lei 3.373/1958, tendo em vista a consolidação, no Supremo Tribunal Federal, de entendimento diverso do adotado pelo Tribunal de Contas da União sobre o tema.
4.	Nesse passo, a unidade de instrução propôs a conversão dos autos em representação de unidade técnica, nos termos do art. 237, inciso VI, do Regimento Interno deste Tribunal, para a reanálise da matéria. Em síntese, a unidade técnica propõe a conversão do processo em representação, nos termos do art. 237, VI, do RITCU, para que este Tribunal promova o alinhamento de sua jurisprudência com a dicção consolidada no Supremo Tribunal Federal sobre as regras de concessão e manutenção da pensão a filhas maiores solteiras prevista no art. 5º, parágrafo único, da Lei 3.373/1958, segundo as quais somente se justifica a interrupção do benefício nas hipóteses de  “casamento ou posse em cargo público permanente”.
5.	Dito isso, considero que os argumentos apresentados pela unidade técnica justificam sua proposta de encaminhamento.
6.	 No que tange à admissibilidade da denúncia, endosso as conclusões da Sefip quanto à ausência de interesse público no processamento do feito, porquanto, embora a atuação desta Corte de Contas, lastreada nos arts. 70 e 71 da Constituição Federal, seja independente da apuração administrativa, disciplinar e judicial, verifica-se que os objetivos principais do processo de denúncia já foram alcançados pela apuração administrativa ocorrida no âmbito do órgão jurisdicionado, havendo, ainda, a provocação do Ministério Público. Assim, as medidas tendentes a corrigir a irregularidade já foram adotadas. Também não se identifica, in casu, nenhum ato de gestão passível de sanção por parte deste Tribunal. A par disso, a jurisprudência deste Tribunal, em casos da espécie, converge pela dispensa da restituição dos valores indevidamente percebidos, quando não restar comprovada má-fé dos responsáveis, como é a hipótese dos autos. 
7.	Assim, considero que a denúncia não deve ser processada, por ausência de interesse público, hipótese que justifica a decisão terminativa prevista no art. 201, §3º, do Regimento Interno deste Tribunal:
§ 3º Terminativa é a decisão pela qual o Tribunal ordena o trancamento das contas que forem consideradas iliquidáveis, ou determina o seu arquivamento pela ausência de pressupostos de constituição e de desenvolvimento válido e regular do processo ou por racionalização administrativa e economia processual, nos termos dos arts. 211 a 213.
8.	       Também merece acolhimento a proposta conversão do processo em representação, nos termos do art. 237, VI, do RITCU, para que este Tribunal promova o alinhamento de sua jurisprudência com a dicção consolidada no Supremo Tribunal Federal sobre as regras de concessão e manutenção da pensão a filhas maiores solteiras prevista no art. 5º, parágrafo único, da Lei 3.373/1958, segundo as quais somente se justifica a interrupção do benefício as hipóteses de  “casamento ou posse em cargo público permanente”.
9.	        Cumpre esclarecer que, embora as decisões do STF não mencionem expressamente a figura da união estável entre as hipóteses de exclusão do benefício, é notório que, para fins previdenciários, a legislação e a jurisprudência pátrias são uníssonas na equiparação desse instituto ao casamento. Daí a necessidade de incluir a “união estável” como hipótese de extinção do benefício sob exame, equiparando-a ao “casamento”.
10.	Segundo dados fornecidos pela Consultoria Jurídica deste Tribunal (Conjur) , atualizados até o final de agosto do corrente ano, a Excelsa Corte já proferiu mais de 540 decisões e expediu mais de 300 liminares contrárias à exegese firmada no Acórdão 2780/2016-TCU-Plenário (redator: Ministro Walton Alencar Rodrigues) , em que esta Corte de Contas, ao reafirmar a dicção posta no Acórdão 892/2012-TCU-Plenário (relator: Ministro Valmir Campelo) , estabeleceu que a pensão em comento era incompatível com a percepção de “renda própria, advinda de relação de emprego, na iniciativa privada, de atividade empresarial, na condição de sócias ou representantes de pessoas jurídicas ou de benefício do INSS”. 
11.	Segundo a dicção que se consolidou no Supremo Tribunal Federal, verbis:
	Reconhecida a qualidade de dependente da filha solteira maior de vinte e um anos em relação ao instituidor da pensão e não se verificando a superação das condições essenciais previstas na Lei n.º 3373/1958, que embasou a concessão, quais sejam, casamento ou posse em cargo público permanente, a pensão é devida e deve ser mantida, em respeito aos princípios da legalidade, da segurança jurídica e do tempus regit actum.  (grifou-se) .
12.	A tabela a seguir, elaborada a partir de dados fornecidos pela Conjur, resume os números de processos/decisões judiciais no âmbito do STF e da Justiça Federal decorrentes do Acórdão 2780/2016-TCU-Plenário:
	ÓRGÃOS 
JULGADORES
	TIPOS DE DECISÃO

		LIMINARES

		Deferida
	Indeferida
	Sem apreciação

	STF
	336
	24
	45

	JUSTIÇA FEDERAL
	115
	19
	11

		MÉRITO MONOCRÁTICO

		Procedente
	Improcedente
	Não julgado

	STF
	272
	52
	81

	JUSTIÇA FEDERAL
	  95
	14
	36

		MÉRITO COLEGIADO

		Procedente
	Improcedente
	Não julgado

	STF
	268
	13
	124

	JUSTIÇA FEDERAL
	  38
	6
	101

Obs.: segundo a Conjur, esses números refletem apenas a situação das ações de conhecimento da Conjur, pois nem sempre a AGU comunica a Conjur acerca das decisões proferidas nessas ações.
13.	Aduz a Sefip que o processo gerador dessa profusão de decisões judiciais contrárias ao entendimento adotado pelo Tribunal de Contas da União – o TC Processo 011.706/2014-7, em que proferido o Acórdão 2780/2016-TCU-Plenário, – já possui atualmente mais de 3.200 peças, a maioria referente a comunicações “de decisões judiciais nas diversas instâncias da justiça federal, inclusive no âmbito do STF”. Isso porque o referido acórdão determinou procedimentos tendentes a interromper o pagamento de pensões a 19.520 beneficiárias, cujos benefícios apresentaram indícios de irregularidades. Parte considerável desses casos refere-se a impugnações decorrentes da percepção de rendas advindas da iniciativa privada, tese contestada pelo STF. 
14.	Dessa forma, a Sefip propõe a adequação da jurisprudência atual desta Corte de Contas, para alinhá-la à exegese adotada pelo Supremo Tribunal Federal, e, por conseguinte, que seja autorizado novo “cruzamento de dados, cujo resultado deverá ser enviado às Unidades Jurisdicionadas envolvidas, resultado desse novo cruzamento, para as devidas apurações”. Essa nova pesquisa nas bases de dados federais teria por objetivo filtrar apenas os casos sujeitos a impugnação de pensão consoante os critérios adotados pelo E. STF, o que estancaria ou reduziria o fluxo de ações judiciais decorrentes do Acórdão 2780/2016-TCU-Plenário.
15.	      Ao endossar a proposição da unidade técnica, ressalto que a tradição jurisprudencial do Tribunal de Contas da União, como de qualquer órgão jurisdicionante, busca aderência aos entendimentos esposados pela nossa Corte Suprema. E tal orientação não se restringe apenas às dicções expressas de modo cogente pelo STF, como aquelas assentadas em repercussão geral. Ajusta-se também aos casos repetitivos, desde que haja convergência jurisprudencial.
16.	    Trata-se de um movimento que privilegia a segurança jurídica, a racionalidade processual e a própria economia de recursos públicos, porquanto a proliferação de atos administrativos ou decisões contrárias ao entendimento predominante dos tribunais superiores, notadamente do Supremo Tribunal Federal, enseja repetidas demandas judiciais que poderiam ser dispensadas mediante o alinhamento jurisprudencial entre TCU e STF.
17.	    Entre os muitos casos em que o Tribunal de Contas da União ajustou sua jurisprudência para harmonizar-se com a posição do Supremo Tribunal Federal, cito o realinhamento da nossa dicção sobre os critérios legais aplicáveis às pensões para menores sob guarda e outros tipos de beneficiários, por meio dos Acórdãos 2.376, 2.377, 2.378, 2.379 e 2.380/2015-TCU-Plenário (relator: Ministro Aroldo Cedraz) , dos quais destaco as seguintes deliberações comuns aos cinco decisa: 
“9.2. firmar entendimento de que, consoante jurisprudência do Supremo Tribunal Federal e do Superior Tribunal de Justiça, o artigo 217 da Lei 8.112/1990, incluídas as alíneas ‘a’, ‘b’, ‘c’ e ‘d’ do seu inciso II, permaneceu vigente até a edição da Medida Provisória 664, de 30/12/2014, inexistindo, até então, derrogação do citado dispositivo legal em decorrência do disposto no art. 5º da Lei 9.717/1998; 
9.3. lembrar aos interessados a possibilidade de Pedido de Reexame referente aos atos de pensão emitidos até a data da publicação da Medida Provisória 664, que tinham sido julgados ilegais por este Tribunal, com fundamento no Acórdão 2515/2011-TCU-Plenário, mediante a reabertura de prazo de 180 dias, com base nos arts. 285 e 286 do Regimento Interno desta Corte; 
9.4. dar ciência do inteiro teor desta deliberação aos órgãos centrais de gestão de pessoal da Administração Pública Federal dos Poderes Legislativo, Executivo e Judiciário, para que deem conhecimento do item 9.3 deste Acórdão aos interessados cujos atos de pensão tiveram registro negado por este Tribunal com base no entendimento firmado no Acórdão 2515/2011-TCU-Plenário.” (Grifou-se) .
18.	     Na ocasião, as pensões então analisadas haviam sido consideradas ilegais por força do entendimento fixado no Acórdão 2515/2011-TCU-Plenário, ratificado pelo Acórdão 2875/2012-TCU-Plenário, segundo o qual o art. 5º da Lei 9.717/1998 teria derrogado do regime próprio de previdência social dos servidores públicos da União a pensão civil estatutária destinada ao menor sob guarda. 
19.	       À semelhança do presente caso, aquele entendimento deu ensejo a dezenas de ações judiciais a reclamar o direito então impugnado por este Tribunal, a maioria ajuizada no Supremo Tribunal Federal, que passou a decidir iterativamente em sentido contrário à jurisprudência inaugurada com o Acórdão 2515/2011-TCU-Plenário.
20.	        Conforme visto, embora a dicção do referido acórdão tenha sido enfim positivada pela Medida Provisória 664, de 30/12/2014, depois convertida na Lei 13.135/2015, restou decidido que os atos de pensão decorrentes de óbitos ocorridos antes dessa medida provisória deveriam ser preservados, em conformidade com a jurisprudência convergente do Supremo Tribunal Federal.  
21.	       Dito isso, resta evidente que o caso ora analisado guarda acentuada semelhança com a situação que motivou os Acórdãos 2.376, 2.377, 2.378, 2.379 e 2.380/2015-TCU-Plenário, o que justifica igual tratamento.
22.	       Reitero que o alinhamento jurisprudencial do Tribunal de Contas da União com o Supremo Tribunal Federal, no caso presente, é medida necessária para assegurar um grau mínimo razoável de segurança jurídica, além de privilegiar a racionalidade processual e o princípio da economicidade.  Isso porque, conforme já anotado, a dicção exarada no Acórdão 2780/2016-TCU-Plenário motivou milhares de demandas judiciais. Vale repetir que, segundo a Sefip, os autos em que proferido esse acórdão já possuem mais de 3.200 peças, a maioria referente a comunicações ‘de decisões judiciais nas diversas instâncias da justiça federal, inclusive no âmbito do STF’, que poderão ser sanadas, em grande parte, mediante o alinhamento jurisprudencial entre TCU e STF.
23.	Note-se que o ajuste proposto altera apenas uma parte da exegese deste Tribunal sobre o tema, qual seja: a incompatibilidade da pensão a filhas maiores solteiras prevista no art. 5º, parágrafo único, da Lei 3.373/1958 com a percepção de “renda própria, advinda de relação de emprego, na iniciativa privada, de atividade empresarial, na condição de sócias ou representantes de pessoas jurídicas ou de benefício do INSS”. Segundo a dicção convergente do Supremo Tribunal Federal, as hipóteses legais de interrupção desse benefício são apenas as previstas na Lei: “casamento ou posse em cargo público permanente”.
24.	Observo, em complemento, que o fato de a lei expressamente dizer que a pensão é incompatível com as situações de “casamento” e “posse em cargo público permanente”, gera três efeitos reflexos.
25.	O primeiro é que, como o regime de “união estável” equipara-se ao “casamento” para fins previdenciários, cumpre mantê-lo como hipótese de exclusão do benefício.
26.	Pelas mesmas razões, como segundo efeito, devem ser mantidos como hipóteses de exclusão dessa espécie pensional os benefícios previdenciários derivados do casamento e da união estável e das respectivas dissoluções, como as pensões previstas no art. 217 da Lei 8.112/1990 avindas dessas hipóteses e o benefício previsto no art. 74 c/c art. 16, inciso I, da Lei 8.213/1991. Isso porque, se a beneficiária recebe algum desses benefícios é porque esteve casada ou sob regime de união estável, situação que teria imposto a interrupção pretérita da pensão em comento. É uma decorrência lógica da vedação legal associada ao “casamento”.
27.	O terceiro efeito derivado da dicção adotada pelo Supremo Tribunal Federal é a exclusão, do campo de incidência do Acórdão 2780/2016-TCU-Plenário, dos casos previstos no respectivo subitem 9.1.1.5, a saber:  “ocupação de cargo em comissão, de cargo com fundamento na Lei 8.745/1993, de emprego em sociedade de economia mista ou em empresa pública federal, estadual, distrital ou municipal”. Isso porque a hipótese legal de vedação restringe-se à ocupação de cargo público “permanente”, e a dicção do STF veda a extensão das hipóteses restritivas para além daquelas expressamente definidas no art. 5º, parágrafo único, da Lei 3.373/1958 (“casamento” e “posse em cargo público permanente”) .
28.	Feitas essas ponderações, acolho a proposta da Sefip, inclusive quanto às medidas operacionais necessárias à reavaliação dos 19.520 casos identificados na auditoria que motivou o Acórdão 2780/2016-TCU-Plenário, de modo a excluir desse universo as impugnações decorrentes da percepção de “renda própria, advinda de relação de emprego, na iniciativa privada, de atividade empresarial, na condição de sócias ou representantes de pessoas jurídicas ou de benefício do INSS”.
	Do exposto, VOTO por que seja aprovado o Acórdão que ora submeto a este Colegiado:
9.1 nos termos do art. 201, §3º, do Regimento Interno deste Tribunal, decidir, de forma terminativa, pelo não processamento da denúncia à peça 1, por racionalização administrativa e economia processual, haja vista a ausência de interesse público a justificar a atuação deste Tribunal no feito;
9.2 nos termos do art. 237, inciso VI, do Regimento Interno deste Tribunal, conhecer a instrução da Secretaria de Fiscalização de Pessoal como Representação, motivada pela necessidade de alinhamento da jurisprudência do Tribunal de Contas da União com a dicção consolidada no Supremo Tribunal Federal sobre as regras de concessão e manutenção da pensão a filhas maiores solteiras prevista no art. 5º, parágrafo único, da Lei 3.373/1958;
9.3  firmar o entendimento de que o pagamento da pensão a filhas maiores solteiras prevista no art. 5º, parágrafo único, da Lei 3.373/1958 deve ser interrompido quando a beneficiária incorrer em alguma das seguintes hipóteses:
9.3.1 ocupar cargo público permanente ou perceber aposentadoria dele derivada;
9.3.2 contrair casamento ou viver em regime de união estável (instituto equiparado ao casamento para fins previdenciários) ;
9.3.3 perceber benefícios previdenciários decorrentes de casamento ou união estável ou de suas respectivas dissoluções, como as pensões previstas no art. 217 da Lei 8.112/1990 avindas dessas hipóteses e o benefício previsto no art. 74 c/c art. 16, inciso I, da Lei 8.213/1991;
9.4 determinar à Sefip que aplique esse novo entendimento ao TC-Processo 011.706/2014-7, refazendo o cruzamento de dados, cujo resultado deverá ser enviado às unidades jurisdicionadas notificadas por força do Acórdão 2780/2016-TCU-Plenário, alertando-as de que a análise das pensões com indícios de irregularidades deverá seguir os critérios fixados no subitem 9.3 deste Acórdão;
9.5 com base no art. 43, inciso I, da Lei 8.443/1992, c/c art. 250, inciso II do Regimento Interno, determinar à Presidência do Tribunal Regional do Trabalho da 8ª Região que acompanhe o desdobramento das apurações em curso no Ministério Público Federal, sob protocolo número 42376/2018, alusivas à verificação de regularidade das pensões concedidas no âmbito daquele Tribunal em favor de Renata Ramos Barroco, Fernanda Ramos Barroco e Ligia Ramos Barroco, e, se confirmada a existência de irregularidades impeditivas da continuidade das referidas pensões, promova o cancelamento das concessões no sistema e-Pessoal nos termos do art. 3º da IN-TCU 78/2018;
9.6  dar ciência deste Acórdão, bem como do Relatório e Voto que o fundamentam:
9.6.1 às unidades jurisdicionadas listadas no TC-Processo 011.706/2014-7, alcançadas pelas determinações expedidas no Acórdão 2780/2016-TCU-Plenário;
9.6.2 ao Presidente do TRT da 8ª Região;
9.6.3 ao autor da denúncia que motivou este processo;
9.6.4 à Advocacia-Geral da União, para subsidiar sua atuação nas ações motivadas pelas determinações expedidas no Acórdão 2780/2016-TCU-Plenário.
TCU, Sala das Sessões Ministro Luciano Brandão Alves de Souza, em 22 de janeiro de 2020.
RAIMUNDO CARREIRO 
Relator

Apresento este voto complementar para esclarecer algumas questões suscitadas pelo Ministro Walton Alencar Rodrigues na última sessão deste Colegiado, ocorrida em 27/11/2019, quando Sua Excelência formulou pedido de vista dos presentes autos, nos termos do art. 119 do Regimento Interno deste Tribunal, após a apresentação do meu voto.
	Na ocasião, S. Exa. expressou as seguintes palavras ao formular o pedido de vista (5h3m14s) :
Eu acredito que esse é um processo exemplar no sentido daquilo que não deve ser feito.
O Ministro Carreiro recebeu uma denúncia, transformou essa denúncia em representação, a partir de um relatório existente no processo. E, a partir dessa representação, ele está intervindo num processo da minha relatoria, uma auditoria que já está concluída pelo Tribunal, que tem o mesmo objeto sobre o qual ele está deliberando neste processo. Então Vossa Excelência dá uma orientação com 180 graus de diferença em relação a outra tomada de posição ocorrida na deliberação anterior do Tribunal, a partir do julgamento de uma representação, advinda de uma mera denúncia que Vossa Excelência encerrou e transformou numa representação. Então, eu tenho muito apego ao procedimento e respeito muito a competência de cada um dos meus pares, mas Vossa Excelência intervir numa auditoria que já foi realizada pelo Tribunal, que já está concluída, em andamento. Eu nunca me furtei a aceitar sugestões dos meus pares. Tenho a maior atenção com todos. Mas eu acredito que esse não é o melhor procedimento para alterar uma deliberação do Tribunal, tomada em processo anterior. Eu acho que esse processo, senhor Presidente, eu vou pedir vista para melhor examinar. Assim, se for isso mesmo, porque eu verifiquei há pouco tempo, se for isso mesmo, ele está alterando todo o resultado de um processo de auditoria que já tramitou no Tribunal, que está em monitoramento, em andamento, a partir de uma mera representação. É isso mesmo, Ministro Carreiro?
	Sobre essas colocações, quero expor os seguintes fatos para sanar eventuais imprecisões na compreensão da fala do Revisor. 
A auditoria cujos critérios de análise dos achados proponho sejam adaptados à jurisprudência do Supremo Tribunal Federal e da Justiça Federal, ao contrário do que informou o Ministro Walton Alencar Rodrigues, não foi relatada por S. Exa.. Eu fui o relator do processo.
Em verdade, o Ministro Walton atuou como revisor e autor do voto vencedor que norteou o Acórdão 2780/2016-TCU-Plenário (TC Processo 011.706/2014-7) , em que a mencionada ação de controle foi apreciada.
O monitoramento dos resultados da auditoria está sendo conduzido nos mesmos autos, agora sob a relatoria do Ministro Aroldo Cedraz. 
Ainda que se alegue a incidência, in casu, da regra de redistribuição da relatoria ao autor do voto vencedor, com base no art. 14, §1º, da Resolução-TCU 175/2005 (“§ 1º No caso de deliberação originada de voto revisor, o respectivo processo de monitoramento deverá ser distribuído ao ministro ou auditor que proferiu o voto vencedor”) , ressalto que o ajuste que ora proponho incide sobre um entendimento por mim abraçado na ocasião, na condição de relator do processo, que não foi objeto de controvérsia.  Portanto, analisada a matéria sob o ponto de vista teleológico da norma, não há razão para impor a mudança de relatoria do feito. 
Esse ponto merece esclarecimentos mais detalhados. 
Não procede a informação de S. Exa.  no sentido de que minha proposta representa um giro de 180 graus em relação à “tomada de posição” assentada naquele acórdão. 
O que proponho é apenas um ajuste em uma parte do entendimento então adotado como critério de auditoria, entendimento este que – repito – não foi objeto da divergência suscitada pelo Ministro Walton, quando atuou como revisor na apreciação daquela auditora. 
Trata-se de uma dicção definida no Acórdão 892/2012-TCU-Plenário, relatado pelo Ministro Valmir Campelo, muito antes da elaboração dos critérios que orientaram a auditoria em comento.
Em síntese, a proposta que apresento é para que, entre os diversos parâmetros assentados no Acórdão 892/2012-TCU-Plenário (não em processo de S. Exa.) , apenas uma parte seja alterada: a que trata da perda do direito à pensão devida a filhas solteiras, nos termos do art. 5º, parágrafo único, da Lei 3.373/1958, nos casos em que a beneficiária auferir renda proveniente de atividades ou situações jurídicas que não decorram de casamento (ou união estável) nem de posse em cargo público permanente. 
Isso porque, segundo a jurisprudência predominante do Supremo Tribunal Federal e diversos julgados da Justiça Federal, o Tribunal de Contas da União não pode ampliar as hipóteses de interrupção desse benefício para além dos casos previstos em lei, quais sejam: 
	a) superveniência de casamento (ou união estável) e as rendas decorrentes dessa situação;
	b) posse em cargo público permanente.
Tal proposição foi iniciativa da própria unidade técnica que conduziu a referida auditoria, a Sefip. O que fiz foi acolhê-la.
A justificativa para a proposta que apresento a este Plenário, claramente descrita em meu voto, é harmonizar os resultados da referida auditoria e a jurisprudência desta Corte de Contas com o entendimento dominante no Supremo Tribunal Federal sobre o tema. 
Considero tal iniciativa de solar importância, pois, segundo dados da Consultoria Jurídica deste Tribunal, os comandos expedidos no Acórdão 2780/2016-TCU-Plenário deram ensejo a mais de 500 (quinhentas) decisões do STF e da Justiça Federal contrárias à exegese que ora proponho corrigir!  
Esses dados estão devidamente consignados em meu voto, cuja leitura mais atenta permitirá bem compreender o relatado problema, cuja solução entendo bem construída no acórdão que proponho a este Colegiado, repito, baseando-me na proposta da unidade técnica (§ 12 do meu voto) . 
No mesmo voto, consigno que, conforme levantamento feito pela SEFIP, os autos da mencionada auditoria já possuem mais de 3.300 (três mil e trezentas peças) , a maioria referente a comunicações de “decisões judiciais nas diversas instâncias da Justiça Federal, inclusive no âmbito do STF”, decorrentes das determinações emanadas do Acórdão (§13 do meu voto) .
Ressalto, portanto, que minha intenção é sanar – em plena conformidade com a disciplina regimental desta Corte de Contas – o grave entrechoque gerado entre os resultados da auditoria em comento, repito, de minha relatoria, e a jurisprudência dominante da Justiça Federal e do STF. 
Caso não seja acolhido o ajuste que proponho, dúvidas não tenho de que o número de decisões judiciais contrárias ao entendimento desta Corte de Contas, que já é altíssimo, ganhará volume descomunal, pois foram mais de 19 mil pensões impugnadas, parte delas com base no critério que busco corrigir.
Com esses esclarecimentos, ficam dissipados os equívocos de interpretação da matéria que possam defluir dos comentários do Ministro Walton Alencar Rodrigues, feitos por ocasião do pedido de vista TC Processo 012.223/2018-2, na Sessão Plenária de 27/11/2019.
	Considero, enfim, que os argumentos expostos em meu voto anterior, apresentado na Sessão de 27/11/2019, são suficientes para fundamentar, desde logo, a decisão deste Plenário, na condição de órgão colegiado, em consonância com os princípios de celeridade e racionalidade processuais e em conformidade com o legítimo anseio desta Corte de Contas de harmonizar seus entendimentos com a jurisprudência do Supremo Tribunal Federal. 
Raimundo Carreiro
Ministro-Relator 
4

Cuidam os autos, originalmente, de denúncia que dá notícia da manutenção de pensões, concedidas pelo Tribunal Regional do Trabalho da 8ª Região (TRT8) , a filhas maiores solteiras que vivem em regime de união estável, constitucionalmente equiparado ao casamento.
Segundo o denunciante, na medida em que a união estável equipara-se a casamento para fins previdenciários, a continuidade do pagamento das pensões pela Administração Pública é incompatível com os termos do art. 5º, parágrafo único da Lei 3.373/1958.
Em sua análise, a Secretaria de Fiscalização de Pessoal (Sefip) verificou que, conquanto os indícios de irregularidades sejam de fato procedentes, o TRT8 abriu processo administrativo para apurar a mesma questão e encaminhou o caso para o Ministério Público Federal. Ante essas providências, concluiu que não há interesse público no processamento da denúncia e propôs não fosse conhecida.
Porém, a Sefip não se ateve aos termos da questão trazida pelo denunciante. Considerou a ocasião oportuna para suscitar, nos presentes autos, discussão sobre a necessidade de revisão dos critérios empregados por este Tribunal para julgar a pensão de filha maior solteira, prevista no art. 5º, parágrafo único, da Lei 3.373/1958.
Por meio do Acórdão 2780/2016-TCU-Plenário, o Tribunal determinou às unidades jurisdicionadas que promovessem o contraditório e a ampla defesa das beneficiárias das 19.520 pensões outorgadas a filhas solteiras, maiores de 21 anos, concedidas em desacordo com o artigo 5º, parágrafo único, da Lei 3.373/1958 e a jurisprudência do TCU. Na ocasião foram apontados indícios de irregularidade identificados pelo TCU nos atos, entre os quais destaco recebimento de renda própria advinda de relação de emprego, na iniciativa privada, de atividade empresarial, na condição de sócias ou representantes de pessoas jurídicas ou de benefício do INSS (item 9.1.1.1) , bem assim ocupação de cargo em comissão, de cargo com fundamento na Lei 8.745/1993, de emprego em sociedade de economia mista ou em empresa pública federal, estadual, distrital ou municipal (item 9.1.1.5) .
Tendo em vista que, após a prolação do Acórdão 2780/2016-TCU-Plenário, se consolidou no Supremo Tribunal Federal entendimento no sentido de que a interrupção do benefício somente se justifica nas hipóteses de “casamento ou posse em cargo público permanente”, o qual não se harmoniza com o adotado pelo Tribunal de Contas da União, a unidade técnica propõe a conversão do presente processo em representação, nos termos do art. 237, VI, do Regimento Interno do TCU.
No mérito, a Sefip apresenta os seguintes argumentos para propor a mudança do entendimento consignado no Acórdão 2780/2016-TCU-Plenário, com a consequente realização de novo cruzamento de dados no âmbito do TC Processo 011.706/2014-7, para levantamento dos casos de concessão em desacordo com o entendimento consolidado no STF:
o processo de auditoria TC Processo 011.706/2014-7, no âmbito do qual foi proferido o Acórdão 2780/2016-TCU-Plenário, encontra-se com mais de 3.200 peças, cuja maioria diz respeito à comunicação de decisões judiciais, entre as quais algumas do STF;
o entendimento do TCU continua sendo aplicado pelas diversas Unidades Jurisdicionadas e as beneficiárias continuam dirigindo-se ao Judiciário buscando a manutenção das suas pensões; e
não é razoável que os órgãos envolvidos continuem despendendo esforços para atender ao decidido pelo TCU, uma vez o STF já consolidou entendimento em outro sentido. 
Ocorre que, conforme mencionado, o anterior Acórdão 2780/2016-TCU-Plenário, da minha relatoria, foi proferido, após intenso debate, ao término do qual o Plenário, por oito votos contra um, deliberou por determinar a adoção de medidas destinadas à supressão de pensões de filhas maiores solteiras que se encontrassem em determinadas circunstâncias fáticas, adversas à legislação. 
Alterar esses critérios, nos presentes autos, significa, na prática, consentir que qualquer questão, após definitivamente decidida por esta Corte, seja atacada por meio de Denúncia ou Representação, conferindo natureza recursal a esses institutos, em evidente contraste com o que antes decidiu o Tribunal e com o que estabelecem os arts. 234 e 237 do Regimento Interno do TCU, causando evidente balbúrdia processual.
O Acórdão 2.780/2017, que decidiu a questão, já não está sujeito a nenhum dos recursos previstos nas normas aplicáveis aos processos a cargo desta Corte. O único meio lícito de alterá-lo é mediante aprimoramento, em sede de monitoramento do cumprimento da deliberação, a ser relatado pelo Ministro que proferiu o voto vencedor, nos exatos termos do que estabelece o art. 14, § 1º da ResoluçãoTCU 175/2005, que dispõe sobre a distribuição de processos. 
Seção VIII - Dos Processos de Monitoramento e Acompanhamento
Art. 14. Constituído o processo de monitoramento, será ele distribuído ao ministro ou ao auditor que originalmente relatou a deliberação a ser monitorada.
§ 1º No caso de deliberação originada de voto revisor, o respectivo processo de monitoramento deverá ser distribuído ao ministro ou auditor que proferiu o voto vencedor.
Por tudo isso, o encaminhamento proposto pela Sefip equivale a dar provimento a expediente recursal anômalo, não previsto nas regras processuais, interposto por quem não possui interesse em recorrer e relatado por quem não detém competência para tanto, no caso o ministro com voto revisor, na sessão que definiu o julgamento por por 8 a 1, com amparo em instrução elaborada por unidade instrutiva, que não detém competência de examinar recursos, na vigência de processo de monitoramento, sobre exatamente o mesmo tema, em normal tramitação nesta Casa.
Em outros termos, não há como, nestes mesmos autos, enfrentar o mérito da questão posta pela Sefip, sem violar gravemente as normas processuais básicas, atinentes ao Controle Externo, a cargo do TCU, ou sem estabelecer precedente deletério que, certamente, será suscitado, numa pluralidade de casos outros, para provocar a rediscussão de outras matérias já decididas por esta Corte, criando perpétua indefinição nesta Corte.
A situação destes autos é absolutamente análoga à ocorrida no âmbito do TC Processo 008.696/2010-1, que versava sobre denúncia oferecida com o claro intuito de reformar o Acórdão 2517/2009-TCU-Plenário, proferido no âmbito do TC Processo 016.104/2008-1, da minha relatoria, relativo ao Serviço de Transporte Terrestre Interestadual e Internacional de Passageiros (STRIIP) . A relatoria do TC Processo 008.696/2010-1 havia sido distribuída pela unidade técnica ao E. Ministro Raimundo Carreiro, em razão da Lista de Unidades Jurisdicionadas. 
Na ocasião, este Tribunal firmou a minha prevenção com relação à matéria, conforme registrado na Ata 41 da Sessão Ordinária do Plenário do dia 3/11/2010 (p. 86) :
Nos termos do § 5º do art. 112 do Regimento Interno, foi reaberta a discussão do processo nº TC-Processo 008.696/2010-1 (Ata nº 29/2010) . Em função de preliminar de prevenção suscitada pelo Ministro Walton Alencar Rodrigues e aprovada pelo Plenário, o processo foi excluído de pauta e será encaminhado ao gabinete do relator prevento.
Examinei o TC Processo 011.706/2014-7 buscando compreender o motivo de a Sefip não ter se valido do monitoramento de que trata o art. 243 do RITCU, para propor o alinhamento do Acórdão 2780/2016-TCU-Plenário, proferido naqueles mesmos autos, ao entendimento que havia se consolidado no STF. Ao fazê-lo, identifiquei gravíssima falha procedimental.
Originalmente da relatoria do E. Ministro Raimundo Carreiro, o TC Processo 011.706/2014-7 foi redistribuído ao E. Ministro Aroldo Cedraz por ocasião da posse do primeiro na Presidência do Tribunal. Sob a relatoria do E. Ministro Aroldo Cedraz, o TCU apreciou o monitoramento do Acórdão 2517/2009-TCU-Plenário por meio do Acórdão de Relação 929/2018-Plenário, sem as medidas propostas nestes autos pela Sefip. 
O julgamento se deu em desacordo com o estabelecido pelo art. 14, § 1º, da ResoluçãoTCU 175/2005, que, conforme mencionado, impunha fosse minha a relatoria do monitoramento. 
Ressalto que, “eventual incompetência do relator não é causa de nulidade dos atos por ele praticados” (art. 177 do RITCU) . Tal disposição, contudo, não autoriza a prorrogação da competência, após a identificação do defeito, impondo-se o retorno do processo à presidência do relator natural.
 Sendo assim, em obediência ao devido processo legal e ao regramento estabelecido nas normas processuais cabíveis, o TC Processo 011.706/2014-7 deve ser redistribuído, por prevenção, à minha relatoria. 
Tão logo aqueles autos deem entrada em meu gabinete, a questão posta neste processo pela unidade instrutiva merecerá minha atenção, bem assim a possibilidade de convalidação do já decidido em sede de monitoramento do Acórdão 2517/2009-TCU-Plenário.
Quanto às questões que deram origem a estes autos, em consonância com a unidade instrutiva, não conheço do expediente como denúncia, por não preencher os requisitos de admissibilidade previstos no RITCU e na Resolução TCU 259/2014, haja vista que não há interesse público no trato das supostas ilegalidades apontadas.
Com essas considerações, incorporo a minhas razões de decidir os itens 1-12 e 24 da instrução da Sefip, transcrita no relatório, e voto no sentido de que o Tribunal acolha o acórdão que submeto à deliberação do Plenário.
TCU, Sala das Sessões Ministro Luciano Brandão Alves de Souza, em 22 de janeiro de 2020.
WALTON ALENCAR RODRIGUES
Revisor